【裁判字號】    91,上訴,2024
【裁判日期】    920227
【裁判案由】    偽造有價證券等
【裁判全文】
臺灣高等法院高雄分院刑事判決                  九十一年度上訴字第二二四號
    上  訴  人  甲○○  男  民.
    即  被  告
    指定辯護人  本院公設辯護人  孫妙岑
右上訴人因偽造有價證券等案件，不服臺灣高雄地方法院九十一年度訴字第二五七三
號中華民國九十一年十月二十四日第一審判決（起訴案號：臺灣高雄地方法院檢察署
九十一年度偵字第一七二五七號），提起上訴，本院判決如左：
      主  文
上訴駁回。
    事  實
一、甲○○因有竊盜前科，為求職之便，乃於民國八十九年八月初，在高雄縣六龜鄉
    ○○村○○路九十四號住處，以其兄江錦和之名義，填具江錦和之履歷表一紙，
    並於數日後，持往高雄市旗津區○○○路二○四號乙○○所經營之「志隆碾米廠
    」應徵，佯稱其為江錦和本人，經乙○○錄用後，負責擔任為客戶送米及收取米
    款之工作，為從事業務之人。甲○○因經濟拮据，竟基於概括之犯意，自九十年
    間不詳時日起至九十年十月初止，利用前往客戶處收取米款之機會，連續將自客
    戶處收取之米款共計新台幣（下同）三十六萬三千八百元，予以侵占入己，供作
    平日生活開銷使用，且為順利收取米款，並基於偽造準私文書及行使偽造準私文
    書之概括犯意，於向客戶收款之際，連續於十七紙估價單上偽造江錦和之署押，
    表示其已收受各該筆米款之意思表示，而將之交付予客戶收執行使之，足以生損
    害於江錦和及各該客戶。嗣於九十年十月初，乙○○發覺甲○○遲未繳回所收取
    之米款，經清查帳目後始查悉上情，甲○○乃與乙○○商討如何歸還所侵占之款
    項，雙方遂達成協議由甲○○以分期之方式償還前開款項，甲○○為取信於陳志
    文，竟另行起意，基於偽造有價證券行使之意圖，於九十年十一月一日，在高雄
    市旗津區○○○路二○四號「志隆碾米廠」內，偽造以江錦和為發票人，發票日
    均為九十年十一月一日，到期日均為九十年十二月十日，票面金額各為十二萬五
    千四百元、二萬六千三百元、七萬五千四百元、三萬三千四百元、十萬三千三百
    元，本票號碼各四六四九七七號、四六四九八二號、四六四九八一號、四六四九
    八○號、四六四九七九號之本票五張，進而交付予乙○○收執以供擔保之用而行
    使之，詎甲○○仍未依約清償乙○○，幾經追查後，乙○○始知甲○○係冒江錦
    和名義前往應徵等情。
二、案經人乙○○訴請臺灣高雄地方法院檢察署檢察官偵查起訴。
    理  由
一、上訴人即被告甲○○並未於本院審判期日到庭，惟其於原審及本院調查時固不諱
    言於九十年八月初，以其兄江錦和之履歷表，前往高雄市旗津區○○○路二○四
    號乙○○所經營之「志隆碾米廠」應徵，擔任「志隆碾米廠」之送米及收取米款
    之工作，及自九十年間某日起至九十年十月初止，短缺米款共計三十六萬三千八
    百元未繳回告訴人乙○○，及於九十年十一月一日，在「志隆碾米廠」以江錦和
    之名義簽發發票日均為九十年十一月一日，到期日均為九十年十二月十日，票面
    金額各為十二萬五千四百元、二萬六千三百元、七萬五千四百元、三萬三千四百
    元、十萬三千三百元，本票號碼各四六四九七七號、四六四九八二號、四六四九
    八一號、四六四九八○號、四六四九七九號之本票五張之事實，雖矢口否認有何
    公訴人所指之犯行，辯稱：因為當時我與江錦和都沒有工作，二人都在找工作，
    也都有寫履歷表，我去志隆碾米廠應徵時拿錯履歷表，拿成江錦和的履歷表，但
    我有跟老闆乙○○說明此事，而短缺的米款三十六萬三千八百元，有些我有跟乙
    ○○說要借，有些沒有，至於在本票上的簽名是因為當時我喝醉，才會簽錯姓名
    ，並不是故意要偽造江錦和名義的本票云云。
二、經查：
（一）被告係於九十年八月初起任職於告訴人乙○○所經營之「志隆碾米廠」，擔任
      送米及收取米款之工作，自九十年間不詳時日起至九十年十月初止，連續侵占
      向客戶收取之米款共計三十六萬三千八百元，並於向客戶收款時偽造江錦和之
      名義簽名於估價單上之事實，業經告訴人乙○○指訴綦詳，並有估價單十七張
      在卷可參；且被告對確有短缺米款三十六萬三千八百元未繳回，及於前開十七
      張估價單上簽署江錦和姓名之事實，亦不加否認，雖以有向老闆借用云云為辯
      ，然此為告訴人乙○○所否認，被告對其所辯借款之情，亦未能提出任何借據
      或相關憑證以供參酌，是被告前述所辯自無可採。
（二）又被告係於九十年十一月一日，在高雄市旗津區○○○路二○四號「志隆碾米
      廠」內，簽發以江錦和名義為發票人，發票日均為九十年十一月一日，到期日
      均為九十年十二月十日，票面金額各為十二萬五千四百元、二萬六千三百元、
      七萬五千四百元、三萬三千四百元、十萬三千三百元，本票號碼各四六四九七
      七號、四六四九八二號、四六四九八一號、四六四九八○號、四六四九七九號
      之本票五張，交付予告訴人乙○○收執以供擔保之用等情，亦經告訴人乙○○
      指訴明確，並有上開本票影本五張附卷可稽，被告對前開五紙本票確係其所簽
      發之情，亦不否認，且被告係因侵占米款一事，與告訴人乙○○協議由被告簽
      發本票為擔保，分期攤還所侵占之款項，被告於簽發前開本票之時，既仍能與
      告訴人商談清償方式之相關細節，並能順利完成前開五張本票之簽發行為，顯
      見被告當時之神智清楚，具有瞭解認知其自身作為之能力，況個人之姓名乃一
      般人對該個人之稱呼，個人終其一生，亦多僅使用單一姓名，實無將本人姓名
      與他人姓名相混淆之可能，又簽發票據乃具有一定法律效力之行為，一般人多
      係謹慎為之，被告更無因錯誤而以他人名義簽發上開本票之可能，是被告辯稱
      係因酒醉始誤以江錦和之名義簽發上開本票之詞，亦無可採。
（三）綜上所述，本件事證明確，被告前述所辯，顯係事後卸責之詞，殊無足採，其
      犯行堪以認定。
三、按被告於向客戶收款之估價單上偽造「江錦和」之署押，依習慣表示其已完成收
    款，具有收據之性質，屬刑法第二百二十條第一項所稱之準私文書。被告侵占其
    向客戶收取之米款，並於估價單上偽造「江錦和」之署押，表示其已收受該筆米
    款之意思表示，進而交付予各該客戶收執而行使，並另行起意，偽以江錦和之名
    義簽發有價證券本票，進而交付予告訴人乙○○而行使，核其所為，係犯刑法第
    三百三十六條第二項之業務侵占罪、刑法第二百十六條、第二百二十條第一項、
    第二百十條之行使偽造準私文書罪、刑法第二百零一條第一項之偽造有價證券罪
    。又被告偽造有價證券後持以行使，其行使有價證券之低度行為應為偽造有價證
    券之高度行為所吸收，不另論罪；又偽造署押為偽造有價證券之部分行為，包括
    於偽造有價證券罪內，亦不另論偽造署押罪。被告同時偽造同一被害人之五張本
    票，侵害之法益同一，係偽造有價證券行為之接續犯，應為一罪。又被告偽造準
    私文書復持以行使，其偽造準私文書之低度行為應為行使偽造準私文書之高度行
    為所吸收，不另論罪；又偽造署押為偽造準私文書之部分行為，亦不另論罪。又
    被告先後多次業務侵占及行使偽造準私文書之行為，時間緊接，所犯係構成要件
    相同之罪，顯係基於概括犯意反覆為之，為連續犯，應依刑法第五十六條規定各
    論以一罪，並加重其刑。又其所犯業務侵占及行使偽造準私文書二罪間，有方法
    結果之牽連關係，應依刑法第五十五條之規定，論以較重之業務侵占罪。又被告
    所犯業務侵占及偽造有價證券二罪間，犯意各別，行為互殊，應予分論併罰。又
    被告偽造其兄江錦和之本票，作為清償告訴人乙○○之擔保，其行徑雖不足取，
    然被告偽造之本票票面金額共計三十六萬三千八百元，尚非鉅大，以被告所犯之
    偽造有價證券罪名乃係三年以上十年以下有期徒刑之罪，法重情輕，如課處法定
    最低度之刑似嫌過重，衡情不無可憫之處，爰依刑法第五十九條規定減輕其刑。
四、原審因而適用刑法第五十六條、第二百零一條第一項、第二百十六條、第二百二
    十條、第二百十條、第三百三十六條第二項、第五十五條、第五十九條、第二百
    零五條、第二百十九條、第五十一條第五款、第九款，罰金罰鍰提高標準條例第
    一條前段之規定，並審酌被告受僱於他人，非但不知應忠實於雇主，反而利用收
    款之機會，將所收款項予以侵占入己，供作自身平日開銷，且於遭告訴人乙○○
    發現後，猶不知悔改，仍偽以他人名義簽發本票以取信於告訴人乙○○，迄今仍
    未清償告訴人乙○○，致告訴人陳志文所受之損害非輕等一切情狀，量處業務侵
    占罪部分有期徒刑八月、偽造有價證券罪部分有期徒刑一年八月，偽造之江錦和
    名義為發票人，發票日均為九十年十一月一日，到期日均為九十年十二月十日，
    票面金額各為十二萬五千四百元、二萬六千三百元、七萬五千四百元、三萬三千
    四百元、十萬三千三百元，本票號碼各四六四九七七號、四六四九八二號、四六
    四九八一號、四六四九八○號、四六四九七九號之本票五張，係偽造之有價證券
    ，不問屬於犯人與否，均依刑法第二百零五條宣告沒收之；至其上偽造之江錦和
    署押共計五枚、指印共計十四枚，屬偽造本票之一部分，已因前開五紙本票之沒
    收而包含在內，故不另予宣告沒收。而扣案偽造「江錦和」署押之估價單十七紙
    ，已因交付予客戶收執而非屬被告所有，爰不併予宣告沒收，惟其上偽造之江錦
    和署押共計十七枚（每紙估價單上各有一枚偽造之江錦和署押），不問屬於犯人
    與否，均應依刑法第二百十九條沒收之，並依法定其應執行刑為有期徒刑二年二
    月，前述偽造之本票五張、估價單上偽造之江錦和署押十七枚均沒收。又以公訴
    意旨另認被告偽造其兄江錦和之署押填製履歷表一紙，此部分亦涉有刑法第二百
    十七條之偽造署押罪嫌云云，然查被告填寫江錦和之履歷表，其上固記載江錦和
    之姓名、年齡、籍貫及通訊處等資料，然姓名欄所填寫之江錦和姓名，僅在識別
    係何人之履歷表，並非表示本人簽名之意思，自非屬刑法第二百十七條所稱之偽
    造署押，亦非偽造江錦和名義制作之文書，是被告此部分所為，尚與刑法第二百
    十七條偽造署押罪之構成要件有間，惟公訴意旨認此部分與前揭論罪科刑之業務
    侵占罪間，有方法結果之牽連犯關係，屬裁判上之一罪，爰不另為無罪之諭知，
    於理由欄併予敘明；其認事用法，均無不合，量刑亦屬適當，被告上訴意旨，仍
    執陳詞否認犯罪，指摘原判決不當，為無理由，應予駁回。
五、被告甲○○經合法傳喚，無正當理由不到庭，爰不待其陳述逕行判決。
據上論結，應依刑事訴訟法第三百六十八條、第三百七十一條，判決如主文。
本案經檢察官陳國全到庭執行職務。
中    華    民    國      九十二      年      二      月     二十七   日
                              臺灣高等法院高雄分院刑事第七庭
                                  審判長法官  李春昌
                                        法官  莊飛宗
                                        法官  黃憲文
右正本證明與原本無異。
如不服本判決應於收受本判決後十日內向本院提出上訴書狀，其未述上訴理由者，
並得於提起上訴後十日內向本院補提理由書狀（均須按他造當事人之人數附繕本)「
切勿逕送上級法院」。
                                      書記官  黃英彥
中    華    民    國      九十二      年      二      月     二十七   日
附錄：本判決論罪科刑法條：
中華民國刑法第二百零一條第一項
意圖供行使之用，而偽造、變造公債票、公司股票或其他有價證券者，處三年以上十
年以下有期徒刑，得併科三千元以下罰金。
中華民國刑法第二百一十條
 (偽造變造私文書罪)
偽造、變造私文書，足以生損害於公眾或他人者，處五年以下有期徒刑。
中華民國刑法第二百一十六條
 (行使偽造變造或登載不實之文書罪)
行使第二百十條至第二百十五條之文書者，依偽造、變造文書或登載不實事項或使登
載不實事項之規定處斷。
中華民國刑法第三百三十六條第二項
 (業務侵占罪)
對於業務上所持有之物，犯前條第一項之罪者，處六月以上五年以下有期徒刑，得併
科三千元以下罰金。


司法院資訊處製作；財團法人民間司法改革基金會備份。
